【裁判字號】    95,判,2085
【裁判日期】    951214
【裁判案由】    贈與稅
【裁判全文】
最  高  行  政  法  院  判  決
                                     95年度判字第02085號
上  訴  人  甲○○
訴訟代理人  廖忠信律師
被 上訴 人  財政部臺灣省北區國稅局
代  表  人  乙○○
上列當事人間因贈與稅事件，上訴人不服中華民國94年5月12日
臺北高等行政法院93年度訴字第1160號判決，提起上訴，本院判
決如下：
    主  文
上訴駁回。
上訴審訴訟費用由上訴人負擔。
    理  由
一、被繼承人邱垂安於民國（下同）90年3月18日死亡，其生前
    於85年1月15日將坐落桃園縣桃園市○○段八角店子小段131
    -23、131-4、131-2 0、157-2、162-1、162-4、165-3、165
    -4及蘆竹鄉○○段2009-1、2010地號等共計10筆土地贈與上
    訴人（為邱垂安之子亦為繼承人），於85年2月12日申報贈
    與稅，並申請除前開131-23地號（屬建地目）外，其餘9筆
    農業用地請求不計入贈與總額申報，案經被上訴人依遺產及
    贈與稅法第20條規定，准將該9筆土地不計入贈與總額，並
    予列管5年，嗣於列管期間內，經被上訴人所屬桃園縣分局
    於88年12月15日會同桃園市公所及桃園地政事務所實地勘查
    結果，發現前開列管土地中有131-20、157-2、162-1、165-
    3、165-4地號等5筆土地未繼續經營農業生產，乃就該5筆贈
    與土地計入贈與總額，核定贈與總額新台幣（下同）23,868
    ,692元、贈與淨額22,859,589元，追繳贈與稅5,807,260元
    。被繼承人邱垂安不服，循序提起行政救濟，經台北高等行
    政法院91年度訴字第429號判決撤銷訴願決定，囑由財政部
    另為適法之決定，嗣經訴願機關重為決定，仍駁回其訴願，
    上訴人仍表不服，提起行政訴訟，經原審判決駁回，遂提起
    本件上訴。
二、本件上訴人在原審起訴主張：上訴人所有桃園市○○段八角
    子小段131-20地號，面積狹小，原即種有三顆欖仁樹，自始
    未變更使用；又157-2地號，有建築合法農舍，置有農產品
    農機、肥料等農業用品，尚有溫室蔬菜園、曬穀場，165-3
    地號至今仍為農田排水溝，並未變更使用；162-1、165-4地
    號自82年第一期即申請休耕轉作，種植牧草，獲桃園市公所
    核准，領有桃園市公所農業課所核發之休耕轉作津貼，匯款
    通知及匯款於農會存款為證明，顯見被上訴人之勘查、認定
    實有違誤，有違信賴保護原則；再者，依財政部80年2月28
    日台財稅字第801240852號函發布之「農業用地移轉免徵增
    值稅案件管制檢查作業要點」第5點及農業用地作農業使用
    認定及核發證明辦法第10條之規定，益徵農地免稅案件中農
    地應係由農業機關或具有農業專業知識之查核人員認定是否
    係繼續為農業使用，本件被上訴人於88年12月15日實地查核
    程序中並未會同農業機關或具有農業專業知識之查核人員，
    其查勘認定自有違誤；又依財政部89年10月30日台財稅第08
    90457780號函釋意旨，對初次查獲未作農業使用者，先限期
    令當事人恢復作農業使用，於其逾限仍未回復作農業使用時
    ，始予追繳應納稅賦，本件稅捐核課，既已合法提起行政爭
    訟，核課仍未確定，依稅捐稽徵法第1條之1之規定，上訴人
    仍有上開財政部函釋之適用，詎被上訴人未先限期上訴人恢
    復農業使用，逕予以追繳應納稅賦之處分，其違反稅捐稽徵
    法及上開財政部函釋甚明云云，求為撤銷原處分及訴願決定
    之判決。
三、被上訴人在原審答辯則以：依卷附系爭農地勘查報告表，已
    詳予載明未繼續作農業生產使用之事實，且依勘查照片，13
    1-20地號土地供堆置廢棄物，157-2地號土地所蓋之農舍堆
    置數堆布匹，並有堆高機，162-1半數雜草，165-3、165-4
    地號全為雜草均清晰可辨，已變更使用或閒置不用之事實均
    堪確認，則上訴人所主張未違規使用顯係為辯詞等語，資為
    抗辯。
四、原審審酌全辯論意旨及調查證據之結果，以：系爭土地於列
    管期間內，經被上訴人所屬桃園縣分局於88年12月15日會同
    桃園市公所及桃園地政事務所實地勘查結果，發現前開列管
    土地中有131-20、157-2、162-1、165-3、165-4地號等5筆
    土地未繼續經營農業生產，而依卷附農地複勘報告表，就系
    爭土地已詳予載明未繼續農業生產使用之事實，且依查勘現
    場照片所示，131-20地號大部份土地供堆置廢棄物，而該地
    號於85年2月16日初次勘查係為新阡插種有蕃薯葉之土地，
    於88年12月15日復勘時則僅種有二顆欖仁樹，餘堆置廢棄物
    ，是上訴人所稱未變更使用等語顯不足採；至於157-2地號
    土地所蓋之農舍堆置布匹，並有堆高機及放置布匹之鐵架，
    且該農舍裝電動鐵捲門，有卷附照片清晰可稽，是上訴人訴
    稱該農舍始於89年12月20日始送電，仍作農業使用等語，容
    非可採；至165-3、165-4地號全為雜草均清晰可辨，162-1
    地號土地半數雜草，其已變更使用或閒置不用，均堪確認；
    是上訴人所稱131-20地號種植欖仁樹，仍屬農業生產，157-
    2地號布料係暫放，165-3地號為排水溝，仍繼續經營農業生
    產等語，均不足採信。至依遺產及贈與稅法第20條規定不計
    入贈與總額，並予列管5年，被上訴人於列管期間應查核其
    農地使用情形之案件，與上訴人主張之「農業用地移轉免徵
    增值稅案件管制檢查作業要點」第5點及農業用地作農業使
    用認定及核發證明辦法第10條之規定無涉，要難執此而謂列
    管期間未會同農業機關或農業專業知識人員複勘，即謂該查
    勘結果違法有誤；上訴人主張之情，容有誤解。上訴人另附
    桃園市農會存摺影本之休耕補助款，作為162-1、165-4地號
    休耕證明部份，經被上訴人向主管機關桃園市公所函請提供
    ，該等地號土地核准休耕證明及查明所領之休耕補助款係何
    土地及年度與期別所核發，經桃園市公所93年桃市產字第09
    20070899號函覆略以，八角店子小段162-1、165-4地號土地
    ，邱垂安於84年1、2期種植牧草，85年1期種植苦油茶，85
    年2期爾後未再申請，而桃園市農會00000000000000帳戶所
    列係甲○○土地座落蘆竹鄉○○段195、195-2、2010、2009
    -1地號，86年1、2期及87年1、2期轉作牧草獎勵金，爾後未
    再申請，有桃園市公所93年桃市產字第0920070899號函附卷
    可稽。是上訴人所附存摺影本據以證明該地所領之休耕補助
    款證明，實係取自蘆竹鄉○○段四筆土地之轉作獎勵金，非
    系爭162-1、165-4地號之休耕補助款，且依桃園市公所前揭
    函文，上訴人於受贈該兩筆土地後，經被上訴人核准不計入
    贈與總額並列管5年期間，並未領有該二地號土地之休耕補
    助款，且依卷附現場照片，足以認定該等二筆地號土地閒置
    未用，土地雜草叢生之事實；上訴人上揭主張，核無足採。
    至於89年1月26日公佈修正農業發展條例第38條，雖修正給
    予繼承人一次恢復作農業使用之機會，惟未明文規定可追溯
    適用於未確定案件，且依財政部89年10月30日台財稅第0890
    457780號函釋「繼承日或贈與日在89年1月26日遺產及贈與
    稅法暨農業發展條例修正公布生效前之農地免稅案件，經查
    未作農業使用者而於修正生效日尚未發單追繳稅賦者，准依
    修正後之規定，對初次查獲未作農業使用者，先限期令當事
    人回復作農業使用，於其逾期仍未回復作農業使用時，始予
    追繳應納稅賦。」本件被上訴人於89年1月14日寄達稅單，
    經邱垂安簽收在案，有送達回執附卷可稽，基於法律不溯及
    既往原則，自無該函釋適用。綜上所述，被上訴人認上訴人
    就系爭5筆土地未繼續經營農業生產，乃就該5筆贈與土地計
    入贈與總額，追繳贈與稅5,807,260元，認事用法，並無違
    誤，復查及訴願決定遞予維持，亦無不合等情，因而判決駁
    回上訴人之訴，核無違誤。
五、上訴人上訴意旨除援用原審主張外，並補稱略謂：(一)本件上
    訴人是否就系爭土地有變更為非農用，上訴人既對被上訴人
    所為之勘查報告有爭執，且就桃園市○○段八角小段162之1
    、165之4地號土地，聲請轉作牧草種植牧草，而受有補助，
    並請原審函查桃園市公所農業課，詎原審未予函查履勘，原
    判決自有違反行政訴訟法第133條之規定，而有應依職權調
    查而未調查之違法。(二)原審就本件未有農業專業人員參與查
    核，認本件與「農業用地移轉免徵增值稅案件管制檢查作業
    要點」及農業用地作農業使用認定及核發證明辦法第10條之
    規定無涉，又置稅捐稽徵法第1條之1、農業發展條例第38條
    第2項及農業發展條例施行細則第15條第3項第1款規定於不
    問，而逕認本件無財政部89年10月30日台財稅第0000000000
    號解釋函釋之適用云云，原判決自有判決不適用法規之違背
    法令甚明。
六、本院經查：(1)按「左列各款，不計入贈與總額：一、……。
    五、家庭農場之農業用地，贈與由能自耕之配偶或民法第
    138條所定繼承人一人受贈而繼續經營農業生產者。」、「
    家庭農場之農業用地，其由能自耕之繼承人一人繼承或承受
    ，而繼續經營農業生產者，免徵遺產稅及贈與稅……，但如
    繼續經營不滿5年者，應追繳應納稅賦。」分別為行為時遺
    產及贈與稅法第20條第5款及農業發展條例第31條所明定。
    (2)系爭坐落桃園市○○段八角店子小段131-20、157-2、162
    -1、165-3、165-4地號等5筆土地，被上訴人原准不計入贈
    與總額，惟於5年列管期間內，經被上訴人所屬桃園縣分局
    於88年12月15日會同桃園市公所及桃園地政事務所實地勘查
    結果，認該5筆土地未繼續經營農業生產滿5年，因而追繳贈
    與稅5,807,260元，有複勘報告及現場照片附原處分卷可稽
    。上訴意旨指稱系爭土地仍繼續作農業使用，被上訴人未會
    同事業農業知識人員勘查認定，有所違誤之詞，係就原審取
    捨證據、認定事實之職權行使指摘其為不當，尚難以此為由
    ，逕認原判決適用法律有所違誤。(3)上訴意旨主張依財政部
    89年10月30日台財稅第1890457780號函釋及稅捐稽徵法第1
    條之1規定，縱於89年1月14日寄達稅單，因邱垂安已合法提
    起訴願，職是核課仍未確定，依稅捐稽徵法第1條之1規定，
    仍有上開財政部函釋適用，責令限期恢復農業使用，逾期未
    恢復始得逕予追繳云云。惟查89年1月26日公佈修正農業發
    展條例第38條，雖修正給予繼承人一次恢復作農業使用之機
    會，惟未明文規定可追溯適用於未確定案件，且依財政部89
    年10月30日台財稅第0000000000號函釋「繼承日或贈與日在
    89年1月26日遺產及贈與稅法暨農業發展條例修正公布生效
    前之農地免稅案件，經查未作農業使用者而於修正生效日尚
    未發單追繳稅賦者，准依修正後之規定，對初次查獲未作農
    業使用者，先限期令當事人回復作農業使用，於其逾期仍未
    回復作農業使用時，始予追繳應納稅賦。」本件被上訴人於
    89年1月14日寄達稅單，經邱垂安簽收在案，有送達回執附
    卷可稽，基於法律不溯及既往原則，自無該函釋適用。(4)綜
    上所述，上訴意旨仍執前詞，指摘原判決違誤，求予廢棄，
    經核並無理由，上訴應予駁回。
七、據上論結，本件上訴為無理由，爰依行政訴訟法第255條第1
    項、第98條第3項前段，判決如主文。
中    華    民    國    95    年    12    月    14    日
                  第五庭審判長法  官  鄭  淑  貞
                              法  官  黃  合  文
                              法  官  吳  明  鴻
                              法  官  鄭  小  康
                              法  官  帥  嘉  寶
以  上  正  本  證  明  與  原  本  無  異
中    華    民    國    95    年    12    月    15    日
                              書記官  蘇  金  全


司法院資訊處製作；財團法人民間司法改革基金會備份。
